ACORDAO-COMPLETO-2343272

ACÓRDÃO 970/2019 ATA 14/2019 - PLENÁRIO

VISTOS, relatados e discutidos estes embargos de declaração, apresentados por Wadson Nathaniel Ribeiro e João Ghizoni contra o Acórdão 2440/2018-TCU-Plenário.
ACORDAM os ministros do Tribunal de Contas da União, reunidos em sessão extraordinária do Plenário, ante as razões expostas pela relatora, e com fundamento nos arts. 32 e 34 da Lei 8.443/1992, em:
9.1. conhecer dos embargos de declaração e rejeitá-los;
9.2. dar ciência desta deliberação aos embargantes.

Embargos de declaração interposto contra acórdão que negou provimento aos recursos de reconsideração dos ora embargantes em face de deliberação que lhes aplicara multas em razão de irregularidades na aplicação de recursos de convênio que tinha como objeto a implantação de 25 núcleos de esporte do Programa Segundo Tempo, na cidade de Sobradinho/DF.

Secretaria Executiva do Ministério do Esporte e Secretaria Nacional de Esporte Educacional/ME.

3. Embargantes: Wadson Nathaniel Ribeiro (CPF XXX.330.476-XX) e João Ghizoni (CPF XXX.333.859-XX).
3.1. Responsáveis: Associação João Dias de Kung-fu Desporto e Fitness (CNPJ 05.537.081/0001-87), Gianna Lepre Perim (CPF XXX.629.079-XX), João Dias Ferreira (CPF XXX.185.621-XX), João Ghizoni (CPF XXX.333.859-XX), Júlio César Monzú Filgueira (CPF XXX.407.288-XX), Marília Fonseca Cerqueira (CPF XXX.355.391-XX), Milena Carneiro Bastos (CPF XXX.200.274-XX), Rafael de Aguiar Barbosa (CPF XXX.988.354-XX), Ronaldo Torres de Oliveira (CPF XXX.915.801-XX) e Wadson Nathaniel Ribeiro (CPF XXX.330.476-XX).

13.1. Ministros presentes: José Mucio Monteiro (Presidente), Walton Alencar Rodrigues, Benjamin Zymler, Augusto Nardes, Aroldo Cedraz, Raimundo Carreiro, Ana Arraes (Relatora), Bruno Dantas e Vital do Rêgo.
13.2. Ministros-Substitutos presentes: Marcos Bemquerer Costa, André Luís de Carvalho e Weder de Oliveira.

ANA ARRAES

ministra Ana Arraes.

Trata-se de embargos de declaração opostos por Wadson Nathaniel Ribeiro e João Ghizoni ao Acórdão 2440/2018-TCU-Plenário, especificamente quanto aos seguintes dispositivos:
"9.2. dar provimento aos recursos de Milena Carneiro Bastos, Gianna Lepre Perim e Marília Fonseca Cerqueira e afastar as multas aplicadas a essas recorrentes pelo subitem 9.4 do Acórdão 3124/2013-TCU-Plenário;
9.3. negar provimento aos recursos de Júlio César Monzú Filgueira, João Ghizoni e Wadson Nathaniel Ribeiro;"
Em apertada síntese, o embargante Wadson Nathaniel Ribeiro alega que o TCU manteve sua multa, a despeito de ter aceitado as razões de justificativa de três outras responsáveis: Milena Carneiro Bastos, Gianna Lepre Perim e Marília Fonseca Cerqueira. Essas servidoras teriam produzido os pareceres norteadores da decisão desse recorrente. Dessa forma, esta Corte teria utilizado o mesmo argumento para condená-lo e acolher os argumentos daquelas servidoras, incorrendo em contradição e obscuridade. Além disso, este Tribunal não teria analisado a demonstração de suas ações no sentido de sanear os indícios de irregularidades discutidos nos autos: o embargante quem teria determinado as ações sancionatórias após ter ciência das irregularidades. Assim, o TCU teria incorrido em omissão. Reproduzem-se a seguir os argumentos do embargante:
"1 PRELIMINARMENTE: ARGUIÇÃO DE NULIDADE DO ACÓRDÃO 
O acórdão em referência foi prolatado em sessão do Plenário dessa Egrégia Corte de Contas em 24 de outubro de 2018, e conforme, exposto no seu próprio texto, manteve a condenação do Embargante a multa a despeito de ter aceito as razões recursais de três outras responsáveis. A justificativa para o afastamento de responsabilidade dessas recorrentes foi justamente a não subsistência dos elementos que levaram à condenação anterior do Embargante e, em grande parte, delas próprias: assinatura do primeiro termo aditivo ao convênio 211/2006, em 25/9/2007. A razão de decidir pela absolvição das recorrentes acima apontadas está abaixo resumida, como se lê no voto da Relatora no acórdão em debate: 
Ademais, aplica-se a esta recorrente a mesma linha de análise das razões recursais de Gianna Lepre Perim e Marília Fonseca Cerqueira. As três servidoras atuaram na produção e acolhimento de informações, no âmbito do convênio 211/2006, que apontaram a necessidade de reestruturação do convênio, com 'readequação do projeto, condicionada ao atendimento de uma série de medidas, em observância ao art. 15 da IN/STN 1/1997 e Cláusulas Segunda, alíneas 'c' e 'd' e Quinta, parágrafo segundo, alíneas 'b' e 'c', do convênio 211/2006 (peça 3, p. 41-48) '. 
Ora, as ex-servidoras do Ministério do Esporte que produziram os pareceres norteadores da decisão do Embargante em assinar o citado termo aditivo consignaram no processo convenial que a aditivação do convênio seria necessária para reestruturação do projeto, sob risco de prejuízo ao erário e perecimento do princípio da economicidade. Mais do que isso, conforme se lê em suas defesas e no voto que conduziu o acórdão recorrido, arguiram textualmente que a não assinatura do aditivo ao convênio feriria o princípio da continuidade administrativa.
Há que se notar que o mesmo argumento utilizado para condenar o Embargante foi utilizado para absolver as três recorrentes beneficiadas no acórdão do recurso: Gianna Lepre Perim e Marília Fonseca Cerqueira e Milena Carneiro Bastos. O ato de indicar à autoridade signatária do termo aditivo, ora Embargante, que não proceder desta forma traria riscos à economicidade, eficácia e continuidade da administrativa, foi a razão de acolhimento de seus recursos. Ocorre que esta foi a mesma causa da assinatura do aditivo. 
Se não subsiste a razão da condenação das responsáveis absolvidas por este motivo, muito menos sobrevive justificativa para manter a responsabilização do Embargante, visto ter sido justamente este o ponto fulcral de seu sancionamento no acórdão inicial. 
Esse tratamento desigual entre os recorrentes não se coaduna com a necessária isonomia processual, igualdade ou paridade entre as partes, e, portanto, afronta o princípio constitucional do devido processo legal. 
Há jurisprudência já firmada no próprio e. TCU quanto à necessidade de observância do princípio da isonomia processual, como, p. ex., mas não somente, o Acórdão 2066/2015-TCU-Plenário, de relatoria da Excelentíssima Senhora Ministra Ana Arraes. 
Tal fato configura, de plano, grave afronta ao devido processo legal, uma vez que, contrariando as normas vigentes e a tradição desse Tribunal de garantir segurança jurídica a seus jurisdicionados, os responsáveis pela condução dos autos nessa Corte de Contas deixaram de observar os princípios fundamentais do contraditório e da ampla defesa. Como consequência dessa flagrante violação, configura-se a nulidade absoluta, insanável, do Acórdão 2440/2018-TCU-Plenário. 
Como já exposto em precedentes em processos análogos, o processo deverá, portanto, retornar ao seu estado anterior ao julgamento do acórdão recorrido: 
PEDIDO DE REEXAME. REPRESENTAÇÃO. CESSÃO IRREGULAR DE USO DE BENS VIA CONVÊNIO. DETERMINAÇÃO DE RECISÃO DA RELAÇÃO CONVENIAL E DE RESSARCIMENTO PELO CESSIONÁRIO. PREJUÍZO À AMPLA DEFESA E DO CONTRADITÓRIO DO CESSIONÁRIO. CONHECIMENTO. PROVIMENTO. DEVOLUÇÃO DO PROCESSO AO RELATOR A QUO. (...) A Secretaria de Recursos (Serur) propôs dar provimento ao pleito, tornando insubsistente o item 9.6.1 do acórdão combatido. A unidade técnica entendeu que a decisão combatida trouxera prejuízos para a recorrente sem que lhe tivesse sido respeitado o direito ao contraditório e à ampla defesa. Acolho parcialmente as conclusões da Serur, divergindo destas apenas por entender que cabe desconstituir também o item 9.6.3 da decisão, posto que também seu cumprimento traz ônus à recorrente sem que tivesse sido ouvida sobre a irregularidade que fundamentou tal determinação. Destarte, manifesto-me pelo conhecimento do pedido de reexame, para, no mérito, dar-lhe provimento. Em adição ainda à proposta da Serur, e acolhendo sugestão do Exmo. Ministro Aroldo Cedraz, que pediu vista deste processo antes da fase de votação, devem-se encaminhar os autos ao Ministro-Relator a quo para prosseguimento do feito. (Acórdão 3930/2012-TCU-Segunda Câmara, REPR Processo 014.813/2008-0, Rel. Aroldo Cedraz - grifos nossos) 
Conforme entendimento uníssono há muito pacificado no Direito Processual Civil pátrio - subsidiariamente aplicável aos processos em trâmite perante esse Egrégio Tribunal de Contas -, nulidades absolutas podem ser sus citadas a qualquer tempo, e inclusive reconhecidas de ofício pelo órgão julgador. ln casu, os presentes embargos de declaração, enquanto primeira oportunidade do Embargante em se manifestar nos autos, afiguram-se a via mais adequada e imediata para tanto. 
Neste sentido, diante da flagrante violação aos princípios do contraditório e da ampla defesa, e na esteira da jurisprudência firmada pelo próprio TCU, impõe-se a declaração de nulidade do Acórdão 2440/2018-TCU-Plenário. 
Trata-se, ao mesmo tempo, de argumento e meio hábil necessários para o pré-questionamento da constitucionalidade da decisão recorrida. 
2. FUNDAMENTAÇÃO LEGAL E TEMPESTIVIDADE 
O recurso ora apresentado está determinado no artigo 287 do RITCU (aprovado pela Resolução TCU nº 155, de 04 de dezembro de 2002, alterada pela Resolução TCU nº 246, de 30 de novembro de 2011) : 'Art. 287. Cabem embargos de declaração quando houver obscuridade, omissão ou contradição em acórdão do Tribunal'. 
O Embargante foi intimado da decisão por meio de seus procuradores que ora assinam esta petição em 3 de dezembro de 2018, de modo que a tempestividade do recurso está conforme prescreve o RITCU. 
3. DO PRÉ-QUESTIONAMENTO DE VIOLAÇÃO AO ART. 52, INCISO LV DA CONSTITUIÇÃO FEDERAL 
Ainda em sede preliminar, faz - se necessário o prequestionamento de dispositivo constitucional flagrantemente violado no presente processo, para fins de aplicação do art. 1.025 do CPC. Cuida-se do art. 5º, inciso LV, da Carta Magna, que consagra os princípios do contraditório e da ampla defesa, e os consolida como direitos fundamentais em processos judiciais ou administrativos. 
Ao não estender ao Embargante os mesmos benefícios absolutórios concedidos às corresponsáveis acima citadas, houve afronta aos princípios da isonomia processual e igualdade entre as partes, todos eles corolários do princípio do devido processo legal. 
Ao STF, no seu mister de controlar a constitucionalidade dos atos da administração e mesmo de tribunais, cabe decidir acerca de assuntos já acordados neste e. TCU, conforme disposto na seguinte súmula vinculante: 
Súmula Vinculante 3: Nos processos perante o Tribunal de Contas da União asseguram-se o contraditório e a ampla defesa quando da decisão puder resultar anulação ou revogação de ato administrativo que beneficie o interessado, excetuada a apreciação da legalidade do ato de concessão inicial de aposentadoria, reforma e pensão. (grifo nosso) 
4 DA DECISÃO RECORRIDA
O Acórdão 2440/2018-TCU-Plenário foi prolatado na Sessão do e. Plenário ocorrida em 24/10/2018, e traz o seguinte texto: 
VISTOS, relatados e discutidos os recursos de reconsideração interpostos por Júlio César Monzú Filgueira, Gianna Lepre Perim, Milena Carneiro Bastos, João Ghizoni, Marília Fonseca Cerqueira, Rafael de Aguiar Barbosa e Wadson Nathaniel Ribeiro contra os acórdãos 3.124/2013 e 377 /2016, ambos do Plenário, que lhes aplicaram multas em razão da prática de atos de gestão ilegítimos ou antieconômicos que resultaram em injustificado dano ao erário. ACORDAM os ministros do Tribunal de Contas da União, reunidos em sessão do Plenário, ante as razões expostas pela relatora e com fundamento nos arts. 32, inciso 1, e 33 da Lei 8.443/1992, em: 9.1. não conhecer do recurso de Rafael de Aguiar Barbosa e conhecer dos demais recursos; 9.2. dar provimento aos recursos de Milena Carneiro Bastos, Gianna Lepre Perim e Marília Fonseca Cerqueira e afastar as multas aplicadas a essas recorrentes pelo subitem 9.4 do Acórdão 3124/2013-TCU-Plenário; 9.3. negar provimento aos recursos de Júlio César Monzú Filgueira, João Ghizoni e Wadson Nathaniel Ribeiro; 9.4. dar ciência desta deliberação aos recorrentes, ao Ministério do Esporte e ao procurador-chefe da Procuradoria da República no Distrito Federal. 
No voto da Exma. Ministra Relatora, a condenação do Embargante é mantida nos seguintes termos: 
28. Wadson Nathaniel Ribeiro, secretário executivo do Ministério do Esporte, também assinou o primei'ro termo aditivo ao convênio 211/2006, em 25/9/2007, sem a diligência necessária para ponderar os fortes indícios de que o convênio não seria executado, a exemplo de ampla divulgação, pela mídia, de irregularidades na execução do convênio 026/2005, em especial pelo Jornal Correio Braziliense de 27/3/2006; do conhecimento das irregularidades por parte do Ministério, encaminhadas pelo Ofício 1.552/2006- SNEED/ME ao convenente, o qual respondeu serem as denúncias infundadas; e da realização de visitas técnicas pelo Ministério a dez núcleos, em 29 e 30/3/2006, que concluíram pela inviabilidade da concessão de novo prazo de vigência em face das inúmeras irregularidades identificadas. 
3 DAS CONTRADIÇÕES DO ACÓRDÃO 
Certo de que os patentes vícios acima apontados impõem a declaração imediata da nulidade do acórdão recorrido, o Embargante apresenta, ad argumentandum tantum, contradições, omissões e obscuridades nele verificadas.
	Conforme se vê no item 28 do voto condutor do acórdão recorrido, o Embargante foi condenado e teve esta sanção mantida no recurso interposto inicialmente porque '...assinou o primeiro termo aditivo ao convênio 211/2006, em 25/9/2007...'. Ocorre que Gianna Lepre Perim, Marília Fonseca Cerqueira e Milena Carneiro Bastos foram absolvidas após recorrerem do acórdão inicial condenatório justamente com o argumento de que indicaram o saneamento do convênio por meio de sua prorrogação em aditivo: 
22. [...] As três servidoras atuaram na produção e acolhimento de informações, no âmbito do convênio 211/2006, que apontaram a necessidade de reestruturação do convênio, com 'readequação do projeto, condicionada ao atendimento de uma série de medidas, em observância ao art. 15 da IN/STN 1/1997 e Cláusulas Segunda, alíneas 'c' e 'd' e Quinta, parágrafo segundo, alíneas 'b' e 'c', do convênio 211/2006 (peça 3, p. 41 -48) ' 
	É, em outras linhas, o que já constava da instrução processual, conforme revelado no relatório do voto condutor: 
3.19. Argumenta que, diversamente da conclusão apontada no acórdão vergastado, a celebração do novo ajuste deveria na verdade se r considerada como ponto positivo, pois as falhas na execução do Convênio 26/2005 deixaram milhares de jovens estudantes sem acesso ao Programa Segundo Tempo e o objetivo da SNEED/ME, ao firmar o novo ajuste e o Termo Aditivo, foi o de encontrar possibilidades de garantir o acesso aos jovens de Sobradinho (p. 20) . 
	Ora, o mesmo argumento absolutório continua a ser utilizado como justificativa de manutenção de condenação? Enorme contradição. 
	Desde o início da instrução processual, o Embargante vem informando que se baseou tão somente nas informações contidas nos pareceres técnicos e despachos constantes do procedimento administrativo para sua decisão de aditivar o convênio. Mais do que isso, afirmou que os pareceres que lhe foram apresentados apontavam a imperiosa necessidade de se proceder ao aditivo ao convênio, sob risco de maiores prejuízos à Administração e aos menores atendidos. 
	Se a partir do julgamento dos recursos interpostos contra os Acórdão 3124/2013-TCU-Plenário e 377/2016-TCU-Plenário esta e. Corte chegou ao entendimento de que às recorrentes absolvidas assistia o benefício de terem agido para salvaguardar os interesses do erário e da sociedade quando propuseram a aditivação do convênio, felizmente que tenha o Embargante assinado o termo aditivo. As mesmas razões que lhes dão condição de serem não responsabilizadas devem ser estendidas ao Embargante sob risco de manutenção de uma gigante contradição atentatória à devida justiça. 
	Na mesma linha, se o Embargante teria a obrigação de conhecer as meras notas de imprensa que atacavam o Programa Segundo Tempo como um todo, e não apenas o convênio em comento, por que as servidoras, que tiveram seus recursos providos, se exonerariam deste múnus? Observe que duas delas já estavam atuando no processo de convênio desde a sua primeira fase, não como meras pareceristas, mas também como gestoras, dada a qualidade dos cargos que exerciam. Já o Embargante, como constante do próprio voto no acórdão, estava há pouco tempo no cargo quando foi levado a assinar o termo aditivo. 
	Elas sabiamente se guiaram por informações técnicas contidas nos autos do processo administrativo e apontaram a necessidade de aditivar o convênio como medida reestruturante, não dando corretamente atenção às ilações que se faziam na imprensa à época.
	O Embargante tem certeza de que essa contradição deva ser sanada, sob risco de perpetuação de uma injustiça. Assim, deve ocorrer a extensão dos benefícios absolutórios concedidos àquelas recorrentes também a ele próprio. Caso contrário será tido como que consolidada a ideia de que somente o último gestor a assinar um convênio tem acesso a notícias de imprensa. 
6. DAS OMISSÕES DO ACÓRDÃO 
	Além das contradições apontadas, há flagrante omissão no acórdão embargado. 
	Consta dos autos que o Embargante não só acatou o pedido das recorrentes absolvidas para aditivar o convênio como medida saneadora, como, ainda, promoveu todas as diligências necessárias para que as falhas posteriormente apontadas nos autos fossem apuradas. 
	Foi dele, inclusive, a determinação para que se instaurasse a Tomada de Contas Especial - TCE que deu origem justamente a este processo no TCU, em relação à qual ora se apresenta recurso. 
	Há contradição também neste ponto do acórdão, obviamente. Mas resulta em grande omissão o fato de terem sido relevantes na decisão as ações fiscalizatórias propostas pelas recorrentes absolvidas, mas não ter nem mesmo sido analisada a ampla demonstração nos autos de que o Embargante foi quem determinou as apurações sancionatórias quando realmente se detectaram problemas na execução do convênio.
	A ausência de análise dos elementos de defesa do Embargante referentes às ações que adotou para que se tomassem as medidas necessárias à apuração de ilícitos, inclusive com determinação de instauração da TCE, consubstancia-se em grave omissão e revela vício referente ao cerceamento de defesa. 
7. DA OBSCURIDADE DO ACÓRDÃO 
	Na análise do recurso de Gianna Lepre Perim, o voto condutor do acórdão que ora se embarga traz as seguintes justificativas por ela apresentadas como elementos de convicção para sua absolvição: 
5.4. Reproduz trecho da Informação prestada em que a recorrente teria dado destaque ·às irregularidades até então perpetradas, tendo havido pedido de reestruturação do convênio, com a emissão de opinião favorável à readequação do projeto, condicionada ao atendimento de uma série de medidas, em observância ao art. 15 da IN/STN 1/1997 e Cláusulas Segunda, alíneas 'c' e 'd' e Quinta, parágrafo segundo, alíneas 'b' e 'c', do Convênio 211/2006 (p. 4-5) . 5.5. Reitera que houve o estabelecimento de condicionantes à repactuação do convênio e não simplesmente uma opinião favorável à sua prorrogação, dentro das condições técnicas estabelecidas, com a diminuição de 80% para 50% da parcela a ser liberada, além da compensação dos 10 meses pactuados com recursos próprios da entidade, havendo, pois, razões concretas para a repactuação do ajuste (p. 5-7) . 5.6. Afirma ainda ter havido vistoria que verificou a possibilidade de sucesso do convênio, desde que observadas as condicionantes, e que o TCU já decidiu, diante de fatos mais graves, que não seria razoável exigir-se do gestor a discordância das informações técnicas recebidas e compará-las a fatos anteriormente ocorridos (Acórdão 529/2006-TCU-lª Câmara e voto revisor no TC Processo 003.746/1994-1) (p. 7-10) . 5.7. Afirma ter havido análise da Conjur/AGU, que atestou a regularidade na alteração da execução da avença, não havendo conduta diversa a ser exigida da recorrente. Pugna pela observância do princípio da continuidade do serviço público, tendo em vista o interesse público, e menciona julgado do Supremo Tribunal Federal, nos autos da ADI 3.068/DF, rel. p/ Acórdão Min. Eros Grau, DJ 24/2/2006 (p. 11-12) . 
	Este e. Tribunal precisa esclarecer as seguintes obscuridades contidas, portanto, no acórdão: a. se a primeira razão de decidir (item 5.4) pela revogação da condenação daquela recorrente foi seu pedido de reestruturação do convênio por meio de assinatura de termo aditivo , este também não seria um argumento a ser estendido ao Embargante para que fosse absolvido?; b. se foram sugeridas condicionantes (item 5.5) à assinatura do aditivo e eles foram acolhidos, não teria sido esta justamente uma justificativa que a recorrente absolvida levou ao Embargante para firmar a aditivação, acolhendo as condições que ela apresentou? A ela isso seria um benefício no recurso e a ele não?; c. a vistoria ocorrida (item 5.6) não foi razão de decidir da recorrente absolvida pela indicação da aditivação convenial? Como ela própria conduziu esta vistoria, deveria o Embargante não concordar com os resultados a que chegou e que também o levaram a firmar o termo aditivo? d. o parecer jurídico apontado no item 5.7. só daria razão de reversão de condenação à recorrente Gianna Lepre Perim? Por que não se estender o mesmo entendimento absolutório ao Embargante? 
	Enfim, deve-se aclarar no acórdão recorrido o porquê de estar tão obscura a opção por se aceitar razões de justificativa apresentadas por uma das recorrentes já anterior mente apresentadas pelo Embargante ou, alternativamente, estender-lhe os mesmos benefícios em prestígio à isonomia processual.
8 DOS PEDIDOS
	Pelos argumentos trazidos à colação nesta oportunidade e em respeito aos princípios constitucionais do contraditório e da ampla defesa assegurados aos jurisdicionados a essa Corte de Contas, requer que a presente peça seja recebida e julgada procedente para, de imediato, declarar a nulidade do Acórdão 2440/2018-TCU-Plenário. 
	Na remota hipótese de que a nulidade do acórdão não seja reconhecida - o que se admite tão somente à guisa de argumentação -, alternativamente, em homenagem aos princípios da verdade material e da ampla defesa, requer-se que os presentes Embargos de Declaração sejam conhecidos pelo Tribunal e, no mérito, sejam sanadas as contradições, omissões e obscuridades apontadas. 
	Em se sabendo da dificuldade de se dirimirem as contradições e obscuridades, requer que sejam recebidos os presentes embargos em seus efeitos infringentes para: (i) acolher as razões de justificativa do Embargante então apresentadas em seu recurso de reconsideração ao Acórdão 377/2016-TCU-Plenário, por serem as mesmas apresentadas pelas então recorrentes que tiveram seus recursos providos; (ii) alternativamente, em nome do princípio da isonomia processual e igualdade entre as partes, estender os benefícios concedidos a Gianna Lepre Perim, Marília Fonseca Cerqueira e Milena Carneiro Bastos no acórdão ora recorrido também ao Embargante, dado que os argumentos acolhidos tornam insubsistente a condenação do Embargante. 
	Requer, também, a imediata concessão de efeito suspensivo da decisão recorrida até o julgamento final destes embargos. 
	Consigna-se, por fim, o prequestionamento da questão constitucional suscitada, qual seja a violação à ampla defesa e ao contraditório."
Resumidamente, o embargante João Ghizoni aponta que o TCU não teria deliberado sobre o pedido de dilação de prazo para pagamento de sua multa e sobre a possibilidade de parcelamento, incorrendo em omissão. Adicionalmente, esta Corte de Contas teria sido contraditória acerca da cobrança de juros sobre multa a ele aplicada no âmbito do Acórdão 3124/2013-TCU-Plenário: os recursos teriam efeito suspensivo, o que impediria a cobrança de juros nesse período. A seguir, reprodução de seus argumentos:
"II DA OMISSÃO E CONTRADIÇÃO DO ACÓRDÃO RECORRIDO
Da Omissão sobre Pedido de Concessão de Prazo Superior para Pagamento da Multa 
Na petição de recurso de reconsideração, o Embargante formulou os seguintes pedidos: 
Requer a Vossa Excelência seja reconsiderada decisão desta e. Corte que aplicou a multa desproporcional ao valor liberado pelo signatário; Requer por fim que o prazo para pagamento seja dilatado, amenizando o impacto sobre os parcos rendimentos do signatário, já comprometidos para o pagamento das despesas familiares e as parcelas do financiamento do único imóvel de propriedade do signatário. 
Da leitura e análise do acórdão embargado, verifica-se que não foi apreciado o terceiro e último pedido do Embargante, no sentido de dilatação do prazo para pagamento da multa aplicada por este Tribunal de Contas da União. Neste sentido, consta descrito no item 3. da notificação recebida pelo Embargante: 
3. Dessa forma, fica Vossa Senhoria notificado para, no prazo de quinze dias, a contar da data do recebimento desta comunicação, comprovar, perante o Tribunal, o recolhimento aos cofres do Tesouro Nacional, mediante GRU, código 13901-7, da multa aplicada, no valor de R$ 20.000,00 (vinte mil reais) , com fundamento no art. 58, incisos II e IIJ, da Lei 8.443/1992, a qual será atualizada monetariamente desde a data do Acórdão 3124/2013-TCU-Plenário até a data do efetivo recolhimento, podendo haver incidência de outros acréscimos legais, se atingida fase de execução judicial. 
Como se vê, não houve alteração do prazo assinalado para pagamento, uma vez que o mesmo não foi apreciado pela SERUR ou mesmo no voto da ilustre Ministra Relatora, razão pela qual é cabível o presente embargos de declaração, para saneamento de omissão quanto a pedido da defesa que restou sem apreciação por este egrégio Tribunal de Contas da União. 
No ensejo, requer-se que seja registrado no Acórdão n° 2440/2018, de modo expresso, a mesma autorização contida no item 9.5 do Acórdão 3124/2013-TCU-Plenário, a saber: 
9.5 autorizar, desde logo, caso requerido, o pagamento das dívidas dos responsáveis em 36 parcelas mensais e consecutivas, nos termos do art. 26 da Lei 8.443/1992 c/c o art. 217 do Regimento Interno, fixando-lhes o prazo de quinze dias, a contas do recebimento da notificação, para comprovarem perante o Tribunal o recolhimento da primeira parcela, e de trinta dias, a contar da parcela anterior, para comprovarem os recolhimentos das demais parcelas, devendo incidir sobre cada valor mensal, atualizado monetariamente, os juros de mora devidos, na forma prevista na legislação em vigor; 
Data venia, entende-se que tal informação deve constar expressamente no acórdão embargado, para evitar, por exemplo, que a notificação recebida pelo Embargante em 03.12.2018, deixe de registrar tal direito, pois a mesma consignou apenas o prazo de 15 (quinze) dias para pagamento, silenciando-se quanto ao parcelamento autorizado pelo Acórdão 3124/2013-TCU-Plenário. 
Portanto requer o provimento do recurso para saneamento dessas omissões.
Da Contradição ou Erro Material no tocante à atualização do valor da multa desde o ano de 2013
Na hipótese dos autos, o TCU aplicou ao Embargante multa em razão da suposta 'prática de atos de gestão ilegítimos ou antieconômicos que resultaram em injustificado dano ao erário'. Como destacado acima, nota-se que tal multa foi aplicada com fundamento no art. 58, incisos II e Til, da Lei n° 8.443/1992. Contudo, a notificação recebida pelo Embargante menciona que referida multa 'será atualizada monetariamente desde a data do Acórdão 3124/2013-TCU-Plenário até a data do efetivo recolhimento'. 
Data venia, não existe previsão legal para atualização da multa aplicada com fundamento no art. 58, incisos II e III, da Lei n° 8.443/1992 desde a data da prolação do Acórdão n° 3124/2013, responsável por sua imposição. Com efeito, o art. 59, da Lei n° 8.443/1992, apenas expressa que: 'O débito decorrente de multa aplicada pelo Tribunal de Contas da União nos termos do art. 57 desta Lei, quando pagos após o seu vencimento, será atualizado monetariamente na data do efetivo pagamento'. 
Como é cediço, o recurso de reconsideração possui efeito suspensivo. Logo, a multa aplicada pelo Acórdão n° 3124/2013, que foi objeto de rediscussão em sede de recurso de reconsideração, dotado de efeito suspensivo, não chegou a vencer, pois estava suspensa a sua exigibilidade. Desse modo, não houve pagamento após o seu vencimento que autorizasse atualização monetária na data do efetivo pagamento. 
Somente após o decurso do prazo de 15 (quinze) dias do recebimento da notificação oficio 0786/2018-TCU/SecexEducação, datada de 23/11/2018, recebida em 03.12.2018, sem interposição de recurso com efeito suspensivo, é que seria legalmente admitido a atualização do valor da multa, na exata dicção legal do art. 59, da Lei n° 8.443/1992. Antes desse período, por ausência de previsão legal, não é licito a atualização da multa, pois ainda não houve o vencimento da mesma. 
Derradeiramente, esclareça-se que o Embargante não foi condenado em débito, quando a legislação de regência prevê que 'o Tribunal condenará o responsável ao pagamento da dívida atualizada monetariamente, acrescida dos juros de mora devidos', consoante dispõe o art. 19 da Lei n° 8.443/1992. 
Assim requer o provimento do recurso. para correção dessa contradição ou erro desde a data de prolação do Acórdão 3124/2013-TCU-Plenário, especialmente porque o recurso de reconsideração é dotado de efeito suspensivo, o que significa dizer que não houve o vencimento da multa aplicada, não sendo justo ou conforme a lei, portanto, a sua atualização antes do prazo de 15 (quinze) dias para o seu pagamento ou parcelamento, vez que a mesma se tomou definitiva apenas na data da prolação do Acórdão 2440/2018-TCU-Plenário, ainda pendente de trânsito em julgado. 
III DO PEDIDO 
Por todo o exposto, requer: 
a. o recebimento do presente Embargos de Declaração, eis que tempestivo e atendidos os demais requisitos legais próprios; 
b. no mérito, o provimento do recurso, para saneamento de omissão e correção de contradição ou erro material no acórdão embargado, consoante fundamentação declinada nos tópicos antecedentes, 
c. a intimação pessoal ou postal (com aviso de recebimento) do Embargante, quanto ao julgamento deste recurso, sob pena de nulidade." 
É o relatório

Luiz Fernando de Moraes (OAB/DF 27.437) e outros representando Wadson Nathaniel Ribeiro; Leonardo Estevam Maciel Campos Marinho (OAB/DF 23.119) e outros representando Rafael de Aguiar Barbosa; Vinícius Nunes Gonçalves (OAB/DF 35.214) e outros representando João Dias Ferreira; Sérgio Augusto Santana Silva (OAB/DF 25.097) representando Milena Carneiro Bastos e Gianna Lepre Perim.

Não atuou.

EMBARGOS DE DECLARAÇÃO EM FACE DE DELIBERAÇÃO QUE NEGOU PROVIMENTO A RECURSO INTERPOSTO CONTRA A APLICAÇÃO DE MULTAS. INEXISTÊNCIA DE OMISSÃO, CONTRADIÇÃO E OBSCURIDADE ALEGADAS. CONHECIMENTO E REJEIÇÃO.

TOMADA DE CONTAS ESPECIAL (TCE)

não atuou.

Considerando o atendimento dos requisitos de admissibilidade, cabe conhecer dos embargos de declaração opostos por Wadson Nathaniel Ribeiro e João Ghizoni ao Acórdão 2440/2018-TCU-Plenário. Por meio da decisão embargada, o Tribunal apreciou os recursos de reconsideração interpostos por Júlio César Monzu Filgueira, Gianna Lepre Perim, Milena Carneiro Bastos, João Ghizoni e Marília Fonseca Cerqueira, servidores do antigo Ministério do Esporte, contra o Acórdão 3124/2013-TCU-Plenário e por Wadson Nathaniel Ribeiro, também servidor daquele ministério, contra o Acórdão 377/2016-TCU-Plenário, que lhes aplicaram multas em razão de atos de gestão ilegítimos ou antieconômicos de que resultou injustificado dano ao erário.
O embargante Wadson Nathaniel Ribeiro alega que o TCU manteve sua multa, a despeito de ter acatado as razões de justificativas de três outras responsáveis: Milena Carneiro Bastos, Gianna Lepre Perim e Marília Fonseca Cerqueira. Essas servidoras teriam produzido os pareceres norteadores da decisão desse recorrente. Dessa forma, esta Corte teria utilizado o mesmo argumento para condená-lo e acolher os argumentos daquelas servidoras, incorrendo em contradição e obscuridade.
Os argumentos desse embargante não procedem. Os itens 30 e 31 do voto do Acórdão embargado dispõe:
"30. Com as devidas vênias, acompanho a proposta da Serur e considero como atenuantes para exclusão da penalidade aplicada às servidoras o fato de que não havia integração entre o setor responsável pela análise financeira e aquele responsável pelo acompanhamento dos convênios, assim como inexistia banco de dados de informações de prestações de contas.
31. Assim, socorre às recorrentes a ausência de evidências de que as servidoras atuaram para beneficiar a entidade convenente, porque encaminharam análise pela não aprovação do cumprimento do objeto do convênio 26/2005, com sugestão de envio do processo à Coordenação de Prestação de Contas para providências."
O item 28 do voto correspondente está nos seguintes termos:
"28. Wadson Nathaniel Ribeiro, secretário executivo do Ministério do Esporte, também assinou o primeiro termo aditivo ao convênio 211/2006, em 25/9/2007, sem a diligência necessária para ponderar os fortes indícios de que o convênio não seria executado, a exemplo de ampla divulgação, pela mídia, de irregularidades na execução do convênio 026/2005, em especial pelo Jornal Correio Braziliense de 27/3/2006; do conhecimento das irregularidades por parte do Ministério, encaminhadas pelo Ofício 1.552/2006- SNEED/ME ao convenente, o qual respondeu serem as denúncias infundadas; e da realização de visitas técnicas pelo Ministério a dez núcleos, em 29 e 30/3/2006, que concluíram pela inviabilidade da concessão de novo prazo de vigência em face das inúmeras irregularidades identificadas."
Ao cotejar os argumentos usados para acatar as razões de justificativas daquelas recorrentes com aqueles usados para condenar o embargante, resta claro que não há contradição ou obscuridade. Os responsáveis possuíam cargos diferentes, tiveram condutas diversas; logo, foram devidamente avaliados dentro de suas responsabilidades, o que levou à condenação deste e à absolvição daquelas.
O embargante Wadson Nathaniel Ribeiro alega ainda que o TCU não teria analisado a demonstração de suas ações no sentido de sanear os indícios de irregularidade discutidos nos autos: o recorrente quem teria determinado as ações sancionatórias após ter ciência das irregularidades. Assim, este Tribunal teria incorrido em omissão.
Novamente, seus argumentos não procedem. Pela leitura do Relatório do acórdão embargado, tem-se (peça 223 p. 18-19) :
"11. Das medidas saneadoras tomadas pelo recorrente (peça 186, p. 4-8) (...) 11.3. Afirma que após tomar conhecimento das deficiências estruturais e de pessoal enfrentadas pelo Ministério do Esporte, tomou uma série de medidas para organizar a área de convênios, conforme relatou em sede de razões de justificativa, com relação às diretrizes estratégicas entabuladas (p. 5-7) . 11.4. Argumenta que a unidade técnica desconheceu esta parte das razões de justificativa do recorrente, apta para descaracterizar qualquer espécie de responsabilidade, visto que claramente demonstraria a incipiência organizacional então existente no Ministério do Esporte, não tendo igualmente levado em consideração as ações do responsável no sentido de superar os problemas identificados (p. 7) . Análise 11.5. O arrazoado do recorrente, neste ponto, não difere, em substância, das razões de justificativa apresentadas à peça 96, que por sua vez constitui reprodução dos recursos apresentados pelos Srs. Júlio César Monzú Filgueira e João Ghizoni, devidamente analisadas pela unidade técnica (peça 170) e pelo Exmo. Ministro Relator do Acórdão 377/2016-TCU-Plenário (peça 178) , Augusto Sherman (peça 179) . 11.6. Reiteram-se as análises pretéritas feitas, com o acréscimo de que o recorrente assumiu a pasta com tempo hábil e suficiente a se certificar das graves irregularidades envolvendo as entidades convenentes, geridas pelo mesmo dirigente, o Sr. João Dias Ferreira." 
Dessa forma, combinando o trecho acima citado, o qual confirma que suas supostas ações no sentido de sanear os indícios de irregularidade foram devidamente analisadas, com o último parágrafo do voto do acórdão embargado, resta clara a ausência da omissão arguida.
II
O embargante João Ghizoni aduz que o TCU não teria deliberado sobre o pedido de dilação de prazo para pagamento de sua multa e sobre a possibilidade de parcelamento, incorrendo em omissão. Adicionalmente, argumenta que esta Corte de Contas teria sido contraditória quanto à cobrança de juros sobre multa a ele aplicada no âmbito do Acórdão 3124/2013-TCU-Plenário: os recursos teriam efeito suspensivo, o que impediria a cobrança de juros nesse período.
 A partir da leitura deste último acórdão, verifica-se que não há qualquer omissão ou contradição quanto ao prazo de pagamento, à cobrança de juros e ao parcelamento da multa aplicada, tornando improcedentes os argumentos do embargante. 
De pronto há de se rejeitar sua pretensão de afastar a incidência de juros, eis que os efeitos suspensivos operados pelo recurso impedem o cumprimento imediato da decisão condenatória, mas não afastam sua eficácia integral desde a prolação original quando as contestações são rejeitadas. No tocante ao parcelamento, tal deliberação, em seu subitem 9.5, expressamente autorizou o pagamento das dívidas dos responsáveis em 36 parcelas mensais e consecutivas, nos termos do art. 26 da Lei 8.443/1992 c/c o art. 217 do Regimento Interno.
Nesses termos, deve-se, pois, conhecer dos embargos e rejeitá-los.
	Ante o exposto, VOTO por que seja aprovada a minuta de acórdão que submeto à deliberação deste Colegiado.
TCU, Sala das Sessões Ministro Luciano Brandão Alves de Souza, em 30 de abril de 2019.
ANA ARRAES 
Relatora